【裁判字號】    94,上更(一),534
【裁判日期】    950210
【裁判案由】    偽造文書等
【裁判全文】
臺灣高等法院刑事判決             94年度上更(一)字第534號
上  訴  人
即  被  告  甲○○
選任辯護人  黃哲東律師
上列上訴人因偽造文書等案件，不服臺灣板橋地方法院90年度訴
字第1636號，中華民國91年4月24日第一審判決（起訴案號：臺
灣板橋地方法院檢察署90年度偵字第9389號），提起上訴，經判
決後由最高法院發回審理，本院判決如下：
    主  文
原判決撤銷。
甲○○行使偽造公文書，足以生損害於公眾及他人，處有期徒刑
壹年肆月。
    事  實
一、甲○○係代書，得知臺北市政府為興辦臺北都會區大眾捷運
    系統新莊機場工程，須徵收張溪（業於民國5年8月1日死亡
    ）所有坐落臺北縣新莊市○○○段頂坡角小段232地號、雙
    鳳段頂坡角小段281地號土地及地上改良物，補償費分別為
    新台幣（下同）1,107,495元、25,673元，合計113萬3168萬
    元。復明知張溪之子張元通已於30年5月23日死亡，無任何
    直系卑親屬可為繼承，竟為謀取該筆徵收補償費，意圖為自
    己不法之所有，遂基於行使偽造、變造公文書之犯意：
（一）先自90年2月下旬某日起至同年年3月5日止，連續在其臺
      北縣永和市○○街59巷7號4樓住處，在如附表編號一至四
      所示之戶籍謄本公文書內，將其母張王玉（於85年11月17
      日死亡）變造成為張元通之養女（犯罪時間、所變造之戶
      籍謄本、位置及變造之內容均詳如附表編號一至四所示）
      ，使甲○○成為張溪之子孫以取得繼承權。
（二）復於90年3月上旬某日，在上址住處，按其他拋棄繼承事
      件臺灣臺北地方法院家事法庭通知之格式，以自行繕打「
      拋棄繼承人」即其兄張火木、弟張朝明及妹張麗貞等3人
      之年籍資料，再剪貼其他案件書類上之「臺灣臺北地方法
      院家事法庭」及「法官李英豪」印文，以盜用之方式，偽
      造86年1月23日85年度繼字第796號臺灣臺北地方法院家事
      庭通知之公文書，虛偽表示張火木、張朝明及張麗貞均拋
      棄繼承，僅甲○○成為張溪之唯一繼承人。
（三）再於90年3月15日（申請書日期為90年3月12日，惟實際收
      文日期為同年月15日，收案號4134），檢附其自行製作之
      繼承系統表及前揭4份變造之戶籍謄本，暨前開偽造之臺
      灣臺北地方法院家事法庭通知等文件，向臺北縣新莊地政
      事務所提出聲請，偽稱其係土地所有權人張溪之繼承人而
      為行使，請求於審查繼承權後轉陳臺北縣政府以詐領前開
      用地之徵收補償費，分別足生損害於張元通之繼承權及張
      王玉、張火木、張朝明、張麗貞等人身分及財產登記之正
      確性與戶政機關對於戶籍管理及臺灣臺北地方法院公文書
      之正確性。
    嗣因該地政事務所人員查覺戶籍謄本之記載有異，經向各該
    戶政事務所查證，始知悉右開偽造、變造公文書之情事，甲
    ○○始未得逞。
二、甲○○承前變造公文書之概括犯意，因受祭祀公業派下繼承
    人張正鋒之委託，以3萬元之代價，代為辦理申領被繼承人
    張東山所遺，位於同上地段地號土地及地上改良物之徵收補
    償費事宜時，甲○○明知張正鋒之父親張萬生戶籍謄本上所
    載之出生日期與臺灣光復之後所載日期不一致，為順利辦理
    申通過臺北縣新莊地政事務所之查核，乃於90年3月間某日
    ，在其上址住處，於如附表編號五所示之戶籍謄本公文書內
    ，將張萬生之出生日期變造為大正12年2月16日（犯罪時間
    、所變造之戶籍謄本、位置及變造之內容均詳如附表編號五
    ）。甲○○並於90年3月15日檢陳前揭變造之戶籍謄本等文
    件，代理張正鋒向臺北縣新莊地政事務所提出聲請而為行使
    （收案號4133），請求於審查繼承權後轉陳臺北縣政府以具
    領前開用地之徵收補償費，足生損害於張萬生戶政資料之真
    實及戶政機關對於戶籍管理之正確性。嗣於90年5月2日上午
    因偽造、變造附表編號一至四所示之公文書犯行，在臺灣板
    橋地方法院檢察署檢察官偵訊時，當庭向該署檢察官自承尚
    有變造附表編號五所示變造公文書之犯行。
    理  由
一、前開事實，業據上訴人即被告甲○○坦承不諱，並有台北縣
    新莊戶政事務所90年3月27日90北縣莊地登字第3134號函暨
    所附被告於90年3月12日出具之聲請書、台北縣政府89年5月
    11 日89北府地用字第166294號函、捷運糸統新莊機廠（台
    北縣轄第1期）工程徵收土地公告通知補償費歸戶表、土地
    所有權狀、土地登記簿謄本、被繼承人張溪繼承糸統表、偽
    造之臺灣臺北地方法院85年度繼字第796通知、變造前及變
    造後之戶籍謄本、被告於90年2月25日出具之切結書、資料
    查證單（簽辦單）、台北縣新莊地政事務所90年3月23日90
    北縣莊地登字第4765號函（均附於90年度他字第1208號偵查
    卷第1頁至第56頁）；同前地政事務所90年4月26日90北縣莊
    地登字第7654號函、臺灣臺北地方法院90年4月20日北院文
    家事85繼字第628號函、臺北縣政府90年4月18日90北府地用
    字第140509號函、張東山之戶籍謄本、張萬生之戶籍謄本、
    張木哖之戶籍謄本等（附於同上他字卷第60頁至第62頁、第
    68-79頁）、臺北縣政府91年3月8日91北府地用字第0919100
    93340號函暨所附之關於本案土地申辦領取補償費全卷影本
    （附於原卷第55頁至第144頁）、同府91年9月4日91北府地
    用字第0910503135號函暨所附台北都會區大眾捷運系統新莊
    線機廠（臺北縣轄第2期）工程用地徵收用地徵收土地地價
    補償費公告、發放清冊（附於本院前審卷第60頁、第62頁、
    第78頁至第81頁）、91年9月13日91北府地用字第091531795
    號函（附於本院前審卷第95頁）、新莊地政事務所91年9月
    16日北縣莊地登字第0910017288號函（附於本院前審卷第
    122頁）等在卷可稽，並經本院向臺北縣政府調閱張正鋒申
    請案卷核閱誤（張萬生之出生日期確被變造為大正12年2月
    16日）。復經證人張正鋒於偵查中及本院前審時證述屬實，
    堪認被告之自白與事實相符。本件事證明確，被告犯行堪以
    認定。
二、按戶籍謄本係從公務員職務上製作之戶籍登記簿影印而來，
    自與戶籍登記簿上之記載無異，兩者效用相同，是戶籍謄本
    在法律上之性質，即係公務員職務上製作之文書，顯與僅為
    便利一時謀生用之證書、介紹書等特種文書有別，應認為刑
    法第211條之公文書，始為相當。被告意圖為自己不法所有
    ，以行使偽造之臺灣臺北地方法院家事法庭通知、變造之戶
    籍謄本等公文書為手段，圖謀詐領土地徵收補償費未能得逞
    及行使變造之戶籍謄本代理張正鋒申領土地徵收補償費之所
    為，係犯刑法第216條、第211條之行使偽造公文書罪、行使
    變造公文書罪，以及同法第339條第3項、第1項詐欺取財未
    遂罪。被告盜用「臺灣臺北地方法院家事法庭」及「法官李
    英豪」2印文之行為，均係偽造上揭臺灣臺北地方法院家事
    法庭通知之部分行為，又其偽造公文書及如附表所示之多次
    變造戶籍謄本之低度行為，分別為行使之高度行為所吸收，
    均不另論罪。又被告於90年3月15日先後提出變造公文書之
    所為（即先後提出甲○○名義及張正鋒名義之申請文件），
    時間緊接，犯罪構成要件相同，顯係基於概括犯意為之，應
    依刑法第56條連續犯之規定論以一罪。再其於90年3月15 日
    同時行使偽造及變造之公文書，係1行使行為觸犯2罪名，應
    依刑法55條想像競合犯之規定，從犯罪情節較重之行使偽造
    公文書罪處斷。被告行使偽造公文書旨在詐領徵收補償費，
    則其行使偽造公文書罪與詐欺取財未遂罪間，有方法結果之
    牽連關係，應依刑法第55條牽連犯之規定，從一重之行使偽
    造公文書罪處斷。又被告行使變造張萬生戶籍謄本部分與行
    使附表編號一至四之變造戶籍謄本部分，既為連續犯關係，
    已如前述，是其自承此部分犯罪，不構成自首，附此敘明。
三、原審就前開事實，認被告之犯罪證據明確，而予論罪科刑固
    非無見，惟查：１、原審就被告意圖詐騙被繼承人張溪之補
    償費數額，未予調查並予審認，土地之地號及筆數亦認定有
    誤；２、被告行使附表編號五之變造公文書部分與行使附表
    編號一至四之變造公文書部分應為連續犯，原審認係另行起
    意而予分論併罰；３、被告偽造張木哖戶籍謄本部分並不構
    成犯罪（詳後述），原審認構成犯罪，均有未洽。被告上訴
    指量刑過重雖無理由，惟原判決既有可議之處，自應予撤銷
    改判。爰審酌被告其犯罪之動機、目的、手段、偽造法院之
    通知書而危害法院文書之公信力非微，及其實際上並得到任
    何錢財，犯後尚知坦承犯行等一切情狀，量處有期徒刑1年4
    月。至被告所偽造之臺灣臺北地方法院家事庭通知及變造如
    附表編號一至五所示之戶籍謄本，雖係被告偽造或變造公文
    書犯行所得之物，惟因已交付予臺北縣新莊地政事務所而移
    轉所有，自難認仍屬被告所有之物，依法不得宣告沒收，併
    予敘明。
四、起訴意旨另以：被告於90年初某時，在上址住處，於張溪之
    繼承系統表，變造甲○○之母親張王玉成為張元通之養女，
    使甲○○成為張溪之子孫，因認被告尚涉犯刑法第216條、
    第210條之行使變造私文書罪嫌。訊據被告固供承有於前揭
    繼承系統表中，將其母張王玉登載為張元通之養女乙節，並
    有該紙繼承系統表在卷（見他字卷第15頁）可佐，惟經核閱
    該紙繼承系統表，其內被告業已載明：「申請人兼繼承人：
    甲○○」，足見被告已載明該表係其自行製作之旨，意即被
    告本有制作該紙繼承系統表之權限，是被告制作繼承系統表
    之內容雖然有誤，且損及他人利益，惟被告並非假冒他人名
    義而制作，尚難論被告以偽造、變造私文書罪，亦無成立行
    使偽造、變造私文書罪之餘地。惟因檢察官認與前開論罪科
    刑部分，有牽連犯之裁判上一罪關係，故不另為無罪之諭知
    。
五、起訴意旨復以：被告明知張萬生（係張東山之誤）之女張木
    哖為張氏富之媳婦仔，為使張木哖無法取得繼承權，復承前
    揭變造公文書之犯意，將五股鄉戶政事務所申請核發之張木
    哖之戶籍謄本，變造記載，使張木哖變成張氏富之養女，使
    張木哖無法取得繼承權，足生損害於張木哖及戶政事務所及
    戶政管理之正確性。因認被告亦涉犯有刑法第211條變造公
    文書之罪嫌。惟查被告所變更此部分內容之戶籍謄本影本，
    並無尾頁，亦即並無出具戶籍謄本之「地政事務所名稱」、
    「主任姓名」、「出具之日期」及「本全部謄本與戶籍登記
    除戶簿記載無異」或「本全部謄本與接管戶口調查簿記載無
    異」等之記載，及蓋用戶政事務所之謄本使用章，核與真正
    之戶籍謄本之附有尾頁，在尾頁上有出具戶籍謄本之「地政
    事務所名稱」、「主任姓名」、「出具之日期」及「本全部
    謄本與戶籍登記除戶簿記載無異」或「本全部謄本與接管戶
    口調查簿記載無異」等之記載，及蓋有出具之戶政事務所謄
    本使用章，及在浮貼處加蓋該戶政事務所謄本使用章不同，
    此有該戶籍謄本及影本在卷（見他字卷第78頁）可參。本院
    更一審調取張正鋒申請土地徵收補償費之全卷，亦未見該份
    變造之戶籍本。則前開經變造內容之戶籍謄本影本，係由何
    戶政事務所所出具，由表面無法看出，是不能認為具有公文
    書之性質，故被告縱令變造其內容，亦無成立刑法變造公文
    書可言，就此部分，尚難令被告負變造公文書之罪責。起訴
    意旨認此部分與前開判決有罪部分，有裁判上之一罪關係，
    自毋庸另為無罪之諭知，併此敘明。
據上論斷，應依刑事訴訟法第369條第1項前段、第364條、第299
條第1項前段、刑法第216條、第211條、第339條第3項、第1項、
第55條、第56條，罰金罰鍰提高標準條例第1條前段，判決如主
文。
本案經檢察官柯麗鈴到庭執行職務
中    華    民    國    95    年    2    月    10    日
                  刑事第十三庭  審判長法  官  曾德水
                                      法  官  杜惠錦
                                      法  官  廖紋妤
以上正本證明與原本無異。
如不服本判決，應於收受送達後十日內向本院提出上訴書狀，其
未敘述上訴之理由者並得於提起上訴後十日內向本院補提理由書
（均須按他造當事人之人數附繕本）。
                                      書記官  王增華
中    華    民    國    95    年    2     月    10    日
附錄本案論罪科刑法條全文：
刑法第211條
  偽造、變造公文書，足以生損害於公眾或他人者，處一年以上
  七年以下有期徒刑。
刑法第216條
  行使第二百十條至第二百十五條之文書者，依偽造、變造文書
  或登載不實事項或使登載不實事項之規定處斷。
刑法第339條
  意圖為自己或第三人不法之所有，以詐術使人將本人或第三人之
  物交付者，處五年以下有期徒刑、拘役或科或併科一千元以下
  罰金。
  以前項方法得財產上不法之利益或使第三人得之者，亦同。
  前二項之未遂犯罰之。
附表：
┌──┬───────┬──────────┬───────┬─────┐
│編號│犯  罪  時  間│變造之戶籍謄本及位置│變 造 之 內 容│備      註│
├──┼───────┼──────────┼───────┼─────┤
│一  │九十年二月下旬│五股鄉戶政事務所八十│張王玉之養父為│九十年度他│
│    │之某日        │九年十一月三日核發之│張元通（在「稱│字第一二０│
│    │              │北縣五戶謄字第(乙)0000│謂欄」加註：「│八號偵查卷│
│    │              │07號戶籍謄本第二頁背│養父張元通」）│第二四頁背│
│    │              │面                  │              │面        │
├──┼───────┼──────────┼───────┼─────┤
│二  │九十年二月二十│三重市第二戶政事務所│張王玉之養父為│同上偵查卷│
│    │八日          │九十年二月二十七日核│張元通（在「記│第二六頁正│
│    │              │發之北縣重二戶謄字第│事欄」加註：「│面        │
│    │              │(甲)000050號戶籍謄本第│養父張元通」「│          │
│    │              │一頁正面            │民國82.4.15補 │          │
│    │              │                    │註」          │          │
├──┼───────┼──────────┼───────┼─────┤
│三  │九十年三月二日│新莊市戶政事務所九十│張王玉為張元通│同上偵查卷│
│    │              │年三月二日核發之北縣│之媳婦仔（在「│第二一頁  │
│    │              │莊戶謄字第(丁)000109號│續柄細別欄」加│          │
│    │              │戶籍謄本第一頁      │註「夫張元通│          │
│    │              │                    │之媳婦仔」    │          │
├──┼───────┼──────────┼───────┼─────┤
│四  │九十年三月五日│中和市第一戶政事務所│張王玉之養父為│同上偵查卷│
│    │              │九十年三月五日核發之│張元通（在「稱│第三十頁  │
│    │              │北縣中一戶謄字第(甲)11│謂欄」加註「養│          │
│    │              │0130號戶籍謄本      │父姓名張元通」│          │
│    │              │                    │              │          │
├──┼───────┼──────────┼───────┼─────┤
│五  │九十年三月間某│五股鄉戶政事務所九十│將張萬生之出生│同上偵查卷│
│    │日            │年三月六日核發之北縣│日期，由「大正│第七一頁背│
│    │              │五戶字第（乙）00026 │十一年八月五日│面        │
│    │              │號戶籍謄本          │」變造成「大正│          │
│    │              │                    │十二年二月十六│          │
│    │              │                    │日」          │          │
└──┴───────┴──────────┴───────┴─────┘


司法院資訊處製作；財團法人民間司法改革基金會備份。
